【裁判字號】    99,判,789
【裁判日期】    990805
【裁判案由】    土地公告現值
【裁判全文】
最  高  行  政  法  院  判  決
                                       99年度判字第789號
上  訴  人  西華大飯店股份有限公司
代  表  人  甲○○
訴訟代理人  簡炎申  律師
被 上訴 人  臺北市政府
代  表  人  郝龍斌
上列當事人間土地公告現值事件，上訴人對於中華民國97年11月
6日臺北高等行政法院97年度訴字第1298號判決，提起上訴，本
院判決如下：
    主  文
上訴駁回。
上訴審訴訟費用由上訴人負擔。
    理  由
一、上訴人所有坐落臺北市○○區○○段○○段21-9、21-10、21
    -11及21-15地號等4筆土地（下稱系爭土地）屬於都市計畫
    劃屬第3種商業區（特），分別經被上訴人公告其96年公告
    地價及97年公告現值。上訴人不服，提起訴願，經遭訴願決
    定駁回，遂循序提起行政訴訟。
二、上訴人起訴主張：查被上訴人並未提出確切證據證明其有派
    員實地勘查及舉辦說明會，違反地價調查估計規則第18條第
    1項、地價評議委員會暨標準地價評議委員會組織規程第9條
    及地價評議委員會暨標準地價評議委員會評議會議作業規範
    第2條、第3條、第4條第1項之規定。又被上訴人拒絕提供系
    爭土地之地價區段勘查表、會議紀錄之繕本或影本於上訴人
    ，就該會議紀錄內容，與是否踐行實地勘查、舉辦公開說明
    會、事先報告等諸多程序義務無關，且被上訴人另有考量不
    相關因素之判斷瑕疵，顯屬違法。按地價調查估計規則第19
    條後段規定，關於裡地線之適用，應限於「繁榮街道路線價
    區段」，查系爭土地並非位於繁榮街道路線價區段，被上訴
    人以裡地線18公尺作為區段○○○區○○○○○○○路線價
    區段」及「一般地價區段」，評定系爭土地之公告現值暨公
    告地價，欠缺法源依據，自屬違反法律保留原則，而屬違法
    。又系爭土地兩側大型金融辦公大樓所坐落之兩筆土地，其
    公告現值及公告地價遠低於系爭土地（係觀光旅館用地），
    為無正當理由之差別待遇，亦違反被上訴人自行建立之普遍
    情形及行政慣例（觀光旅館用地之土地價值低於金融機構用
    地），予上訴人顯然不利之差別待遇，明顯違反平等原則。
    被上訴人以裡地線18公尺作為區段界線之計算方式，反而使
    得具有利用完整性之大面積土地其公告現值及公告地價較利
    用受到限制之小面積土地為低，已違反平等原則之要求。況
    被上訴人「臺北市○○街道路○○區段宗地單位地價計算原
    則改進之研究」報告即已明確表示此種計算方式未考量土地
    面積大小與利用價值成正比之不平等現象，顯見被上訴人亦
    已認知18公尺裡地線規定之不適當及違反平等原則之要求。
    又因被上訴人就「一般路○○區段○○○○○街道路線價區
    段」均有適用18公尺裡地線規定，故二者之土地就裡地線而
    言並無不同，被上訴人以此不重要之差異而稱繁榮街道路線
    價區段相關理論無法適用，顯無理由。裡地線18公尺之設計
    不僅老舊而不合現代土地利用之樣態，且其適用結果反而使
    得大面積土地公告現值及公告地價較低，小面積土地反而較
    高之不平等現象，嚴重違反平等原則，已達違法之程度，並
    違反經驗法則等語，求為判決撤銷原處分及訴願決定。
三、被上訴人則以：被上訴人辦理系爭土地96年公告地價作業及
    97年公告現值作業係依平均地權條例暨其施行細則、地價調
    查估計規則、地價及標準地價評議委員會評議會議作業規範
    及內政部95年5月12日台內地字第0950077490號函示等有關
    法令規定，派員實地勘查、填具地價區段勘查表、調查地價
    動態、舉辦公開說明會，經臺北市地價及標準地價評議委員
    會評議通過後公告地價，均依法定程序辦理。有關本件區段
    地價查估資料及相關會議紀錄資料，係供地價評議委員會於
    評定區段地價（公告土地現值）前之準備文件資料，且涉及
    專業判斷，依行政程序法第46條第2項第1款規定，不便提供
    上訴人。又按被上訴人辦理公告地價及公告土地現值作業劃
    分一般路線價區段，係參照地價調查估計規則第19條及臺北
    市○○街道路○○區段宗地單位地價計算原則第3點規定，
    以臨街線深度18公尺作為區段界線，並提經臺北市地價及標
    準地價評議委員會評議通過。系爭土地與其兩側金融大樓，
    都市計畫均劃屬第3種商業區（特），法定使用組別相同，
    依地價調查估計規則第18條第1、2項規定，將系爭土地及其
    兩側金融大樓座落範圍分別劃屬一般路○○區段○○○○○
    區段，據以依地價調查估計規則第21條規定蒐集買賣實例後
    估計區段地價，並提經臺北市地價及標準地價評議委員會評
    議通過，依法應屬適當。另系爭土地係依地價調查估計規則
    第18條第1、2項規定，將其劃屬一般路○○區段○○○○○
    區段，與上訴人所稱繁榮街道路線價區段相關理論，無論法
    定性質、計算方式皆不相同，且難相提並論等語，資為抗辯
    ，求為判決駁回上訴人之訴。
四、原審斟酌全辯論意旨及調查證據之結果，以：按本院89年度
    判字第3134號判決、司法院釋字第553號解釋意旨，本件土
    地公告地價及公告現值之評定，涉及市場調查等專業知識，
    法令上既設有超然獨立之地價評議委員會進行查估評定，其
    有關地價之判斷即應予以尊重。被上訴人於辦理96年公告地
    價及97年公告現值時，依據平均地權條例及地價調查估計規
    則等法令規定將系爭土地劃屬臺北市○○區○○○○○○路線
    價區段及第81-6號一般地價區段（即跨越2個地價區段），
    並將其所○○○區段○區段地價提請臺北市地價及標準地價
    評議委員會95年第30次會議、96年第34次會議評定，並依地
    價調查估計規則第23條規定，計算其96年公告地價、97年公
    告土地現值，其較93年公告地價調漲約7.44%，較96年公告
    土地現值調漲5.60%，尚符當前社會經濟狀況與民眾負擔能
    力。被上訴人主張其有派員實地勘查各項影響地價因素及其
    影響程度，並有舉辦公開說明會，受理民眾意見予以彙整處
    理作成報告，提經地價評議委員會評議等情，業據其提出地
    價區段勘查表、會議紀錄，足證被上訴人確有實地勘查系爭
    土地及舉辦公開說明會。又被上訴人製作之第54號、第81○○
    ○區段○○○區段勘查表及臺北市地價及標準地價評議委員
    會第30、34次會議預備會議紀錄，係屬行政決定前之擬稿或
    其他準備作業之文件，依行政程序法第46條第2項第1款規定
    ，被上訴人拒絕上訴人閱覽及拒絕提供繕本，自屬有據，是
    上訴人主張被上訴人有未遵守法定程序之瑕疵，自無可採。
    被上訴人係依據土地法施行法第40條所授權訂定之地價調查
    估計規則第19條規定、臺北市○○街道路○○區段宗地單位
    地價計算原則第3點規定，訂定以臨街線深度18公尺作為區
    段界線，於法有據。查臺北市○○區○○段○○段21-7、20-
    2地號兩筆土地，其臨街深度均為56公尺（系爭土地臨街深
    度為30公尺），經計算後，其97年公告土地現值較系爭土地
    為低，乃由於其臨街深度與系爭土地不同之故，並非被上訴
    人故為差別待遇。又上訴人主張被上訴人以裡地線18公尺作
    為區段界線之計算方式，就整筆土地之公告現值及公告地價
    將會偏高，如此反而使得具有利用完整性之大面積土地其公
    告地價較利用受到限制之小面積土地為低，此已顯然違反平
    等原則云云，惟其不僅牽涉地價查估之規定與技術，尚關乎
    歷史因素、人民負擔與立法政策，尚難謂被上訴人未將裡地
    線訂為30公尺，即有違反平等原則。又晶華酒店之公告現值
    較系爭土地為低，係因其土地座落及區段均與系爭土地不同
    之故，自不能比附援引，以之作為被上訴人違反平等原則之
    論據。上訴人另主張觀光旅館用地之土地價值應低於金融機
    構用地，此為具有普遍性之經驗法則，惟依相關地價查估規
    定，並無觀光旅館用地之土地價值應低於金融機構用地之規
    定，上訴人亦未舉證有此經驗法則，其空言主張自無可採。
    因將原決定及原處分均予維持，駁回上訴人之訴。
五、本院查：按平均地權條例第15條規定：「直轄市或縣（市）
    主管機關辦理規定地價或重新規定地價之程序如左：1、分
    區調查最近一年之土地買賣價格或收益價格。2、依據調查
    結果，劃○○○區段○○○區段地價後，提交地價評議委員
    會評議。3、計算宗地單位地價。4、公告及申報地價，其期
    限為30日。5、編造地價冊及總歸戶冊。」第46條規定：「
    直轄市或縣（市）政府對於轄區內之土地，應經常調查其地
    價動態，繪○○○區段○○○○區段地價後，提經地價評議
    委員會評定，據以編製土地現值表於每年01月01日公告，作
    為土地移轉及設定典權時，申報土地移轉現值之參考；並作
    為主管機關審核土地移轉現值及補償徵收土地地價之依據。
    」又地價調查估計規則第3條規定：「地價調查估計之辦理
    程序如下：1、蒐集、製作或修正有關之基本圖籍及資料。2
    、調查買賣或收益實例、繪製地價區段草圖及調查有關影響
    區段地價之因素。3、估計實例土地正常單價。4、劃分或修
    ○○○區段○○○○○○區段圖。5、估計區段地價。6、計
    算宗地單位地價。」第18條第1項規定：「劃分地價區段時
    ，應攜帶地籍圖、地價分布圖及地價區段勘查表實地勘查，
    以鄉（鎮、市、區）為單位，斟酌地價之差異、當地土地使
    用管制、交通運輸、自然條件、土地改良、公共建設、特殊
    設施、工商活動、房屋建築現況、土地利用現況、發展趨勢
    及其他影響地價因素，於地籍圖上將地價相近、地段相連、
    情況相同或相近之土地劃為同一地價區段。」第19條規定：
    ○○○區段○○○○○○道路、溝渠等自然界線或使用分區
    、編定使用地類別等使用管制之界線或適當之地籍線為準。
    繁榮街道路線價區段，應以裡○○○區段○○○路○○區段
    之界線，應以距離臨街線適當深度範圍為準。」第23條規定
    ：「宗地單位地價之計算方法如下：1、屬於繁榮街道路線
    價區段之土地，由直轄市或縣（市○○○○○○○○街道路
    線價區段宗地單位地價計算原則計算。2、其○○○區段○
    ○○○○區段地價作為宗地單位地價。3、跨越二個以上地
    價區段之土地，分別按各該區段之面積乘以各該區段地價之
    積之和，除以宗地面積作為宗地單位地價。4、宗地單位地
    價應以每平方公尺新臺幣元表示，計算至個位數，未達個位
    數四捨五入。」經查本件被上訴人於辦理96年公告地價及97
    年公告現值時，依據上開平均地權條例及地價調查估計規則
    等法令規定將系爭土地劃屬臺北市○○區○○○○○○路線價
    區段及第81-6號一般地價區段（即跨越2個地價區段），並
    將其所○○○區段○區段地價提請臺北市地價及標準地價評
    議委員會95年12月11日第30次會議，分別評定為每平方公尺
    199,000元、113,000元，提請臺北市地價及標準地價評議委
    員會96年12月14日第34次會議分別評定為每平方公尺538,00
    0元、306,000元，並依地價調查估計規則第23條規定，計算
    其96年公告地價為每平方公尺164,600元，97年公告土地現
    值為每平方公尺445,200元，揆之首揭規定，並無違誤。而
    土地公告地價及公告現值之評定，涉及市場調查等專業知識
    ，法令上設有超然獨立之「地價評議委員會」進行查估評定
    ，因而原判決以苟無足資證明其評定之程序有明顯違法之事
    證，其有關地價之判斷應予以尊重，自無違誤，至對於判斷
    餘地之適用，司法院解釋及本院諸判決固有不同論述，諸如
    「是否遵守相關程序，或其判斷、評量有無違法或顯然不當
    情事」「判斷有恣意濫用及其他違法情事」「有無基於錯誤
    事實、遵守一般有效價值判斷原則、夾雜與事件無關之考慮
    因素」等，惟其精神均著重於地價評議委員會進行程序有無
    明顯違法事證之判斷，且上訴人亦未能舉證證明系爭評議委
    員會判斷有如上違法之情事。尚難僅因原判決僅為既略之論
    述，即謂其有違反司法院解釋之意旨。另系爭土地公告地價
    及公告現值之評定，均經被上訴人派員實地勘查各項影響地
    價因素及其影響程度，並有舉辦公開說明會，受理民眾意見
    予以彙整處理作成報告，提經被上訴人所屬地價評議委員會
    評議等情，此有臺北市松山區第54號、第81○○○區段○○○
    區段勘查表、95年11月9日公告土地現值及公告地價作業說
    明會會議紀錄、96年11月6日公告土地現值作業說明會會議
    紀錄附卷可證，上訴意旨主張被上訴人並無法舉證確有實地
    勘查系爭土地及舉辦公開說明會，顯有誤會。再依行政訴訟
    法第59條準用民事訴訟法第120條規定，當事人固得請求閱
    覽對造提出之文件，惟上訴人請求被上訴人提供製作之系爭
    第54號、第81○○○區段○○○區段勘查表及95年11月30日、
    96年12月3日臺北市地價及標準地價評議委員會第30、34次
    會議預備會議紀錄，係屬行政決定前之擬稿或其他準備作業
    之文件，依行政程序法第46條第2項第1款規定得豁免公開，
    乃在保障機關作成決定得為翔實之思考辯論，俾參與之人員
    能暢所欲言，無所瞻顧，故該等決策過程之內部意見溝通材
    料豁免公開，因而被上訴人拒絕上訴人閱覽及拒絕提供繕本
    ，尚屬有據。至行政訴訟法第59條準用民事訴訟法第120條
    規定，乃係指當事人得閱覽非豁免閱覽之一般文件，從而上
    訴人主張可依民事訴訟法規定閱覽此部分依法不得閱覽之文
    件，尚難採憑。另被上訴人係依據土地法施行法第40條所授
    權訂定之地價調查估計規則第19條規定、臺北市○○街道路
    ○○區段宗地單位地價計算原則第3點規定，訂定以臨街線
    深度18公尺作為區段界線，於法有據，自亦無上訴意旨所稱
    有違法律保留原則之可言。至臨街深度距離本即影響及該區
    域之繁榮程度，因而參酌其影響程度而造成公告地價現值高
    低，自屬正常，原判決以此地價高低之形成，並非係被上訴
    人為差別待遇，自無違誤。再被上訴人內部所撰之研究報告
    ，僅供日後改進參考所用，尚非得據為上訴人作為請求之基
    礎，上訴意旨主張原判決未依被上訴人內部人員所研擬之報
    告為認定，有違證據法則及判決不備理由之違法，自亦無可
    採。綜上，上訴論旨，仍執前詞，指摘原判決違背法令，求
    予廢棄，為無理由，應予駁回。
六、據上論結，本件上訴為無理由。依行政訴訟法第255條第1項
    、第98條第1項前段，判決如主文。
中    華    民    國    99    年    8     月    5     日
                    最高行政法院第二庭
                        審判長法官  鍾  耀  光
                              法官  吳  東  都
                              法官  陳  金  圍
                              法官  黃  淑  玲
                              法官  鄭  小  康

以  上  正  本  證  明  與  原  本  無  異
中    華    民    國    99    年    8     月    6     日
                              書記官  黃  淑  櫻

司法院資訊處製作；財團法人民間司法改革基金會備份。
